【裁判字號】    97,易,248
【裁判日期】    980414
【裁判案由】    詐欺
【裁判全文】
臺灣板橋地方法院刑事判決               97年度易字第248號
公  訴  人  臺灣板橋地方法院檢察署檢察官
被      告  甲○○
                    樓
            己○○
上列被告因詐欺案件，經檢察官提起公訴（96年度偵續二字第7
號），本院判決如后：
    主  文
甲○○、己○○均無罪。
    理  由
一、公訴意旨略以：被告甲○○、己○○於民國93年7 月間，明
    知戊○○養女丙○○積欠被告甲○○及其前妻周月裡、兒子
    王建華所共同出借之債務未逾新臺幣（下同）200 萬元，竟
    基於意圖為自己不法所有之犯意聯絡，先由被告甲○○至告
    訴人戊○○位於臺北縣三峽鎮○○路257 巷3 號2 樓住所內
    ，向告訴人戊○○訛稱丙○○分別積欠王建華200 萬元、周
    月裡300 萬元未還，倘告訴人戊○○願先行貸款代為償還，
    將塗銷丙○○前因借款就其所有位於臺北縣三峽鎮○○段50
    3 及504-2 號地號（下稱本件土地）土地2 分之1 持分所設
    定之抵押權登記，並將戊○○、丙○○共有之本件土地所有
    權一併移轉登記至戊○○之孫子丁○○名下，致使告訴人戊○○陷於錯誤，遂同意並委託被告甲○○辦理貸款及過戶事
    宜，被告甲○○即委由被告己○○充當借款人，於93年7 月
    至11月間，陸續以向被告己○○借調款項用以償還丙○○欠
    款為由，要求告訴人戊○○簽立本票並提供本件土地2 分之
    1 持分予被告己○○設定抵押，告訴人戊○○為使丁○○得
    以順利取得本件土地所有權，不疑有他，先後於93年7 月19
    日、同年7 月20日、同年11月25日簽立面額200 萬元、300
    萬元、420 萬元之本票各1 紙交予該2 人，並於93年7 月13
    日、同年7 月20日、同年9 月29日提供其所有之本件土地2
    分之1 持分供被告己○○設定40萬元、200 萬元、60萬元之
    抵押權以供擔保，致該2 人取得顯逾丙○○上揭欠款金額之
    債權憑證及擔保物權而使告訴人戊○○受有損害，詎被告己○○取得上揭本票及抵押權後並未實際貸予告訴人戊○○任
    何款項，反持之聲請拍賣抵押物，而被告甲○○亦未依約塗
    銷本件土地之抵押權登記及將本件土地過戶予丁○○，告訴
    人戊○○始知受騙，因認被告甲○○、己○○均涉犯刑法第
    339 條第2 項之詐欺得利罪嫌云云。
二、檢察官認被告甲○○、己○○涉有前揭罪嫌，無非係以告訴
    人戊○○之指訴暨證人丙○○、劉東龍、周月裡、王建華於
    偵查時之證述，及委任書1 紙、同意書1 紙、本票3 張、臺
    北縣樹林地政事務所96年9 月21日北縣樹地登字第09600121
    87號函附土地登記謄本、土地登記申請書為其論據；訊據被
    告甲○○固不諱於93年7 月間曾至告訴人戊○○上開住處，
    向告訴人戊○○言及丙○○積欠款項，若告訴人戊○○願先
    行代為償還，將塗銷上開土地所設定之抵押權登記，並將上
    開土地移轉登記至丁○○，嗣由被告己○○充當貸與人，於
    上開時間，陸續以向被告己○○借調款項用以償還丙○○欠
    款為由，要求告訴人戊○○簽立本票並提供本件土地2 分之
    1 持分予己○○設定抵押，告訴人戊○○先後簽立面額200
    萬元、300 萬元、420 萬元之本票各1 紙交付，並提供其所
    有之本件土地2 分之1 持分供己○○設定抵押權等情不諱；
    被告己○○亦坦言其充當貸與人，告訴人戊○○先後簽立面
    額200 萬元、300 萬元、420 萬元之本票各1 紙交付，並提
    供上開土地2 分之1 持分供其設定抵押權等情，惟被告2 人
    均堅決否認有何詐欺得利犯行，被告甲○○辯稱：伊原本係
    幫戊○○以上開土地向三峽農會辦理貸款，惟丙○○的土地
    持分遭國稅局查封，以致無法向三峽農會辦理貸款，伊才幫
    戊○○轉向己○○借款，己○○陸續借予戊○○355 萬元，
    戊○○拿到105 萬元供己使用，另外250 萬元則作為償還丙○○積欠之款項等語；被告己○○則辯稱：甲○○至戊○○
    住處要求戊○○幫丙○○還錢的事情，伊並不知道，係甲○○至伊之住處跟伊說戊○○要先向伊借錢，伊就和甲○○至
    戊○○住處向戊○○求證，伊借予戊○○355 萬元，戊○○
    遂提供上開土地持分2 分之1 供設定抵押權，並簽立上開本
    票給甲○○，再由甲○○轉交給伊，而伊有直接拿105 萬元
    予戊○○，另外250 萬元則係戊○○委由甲○○向伊拿取等
    語。
三、按犯罪事實應依證據認定之，無證據不得認定犯罪事實，又
    不能證明被告犯罪者，應諭知無罪之判決，刑事訴訟法第15
    4 條第2 項、第301 條第1 項分別定有明文。次按認定不利
    於被告之事實，須依積極證據，茍積極之證據本身存有瑕疵
    而不足為不利於被告事實之認定，即應為有利於被告之認定
    ，更不必有何有利之證據，而此用以證明犯罪事實之證據，
    猶須於通常一般人均不至於有所懷疑，堪予確信其已臻真實
    者，始得據以為有罪之認定，倘其證明尚未達到此一程度，
    而有合理性之懷疑存在，致使無從為有罪之確信時，即應為
    無罪之判決，此有最高法院82年度臺上字第163 號判決、76
    年臺上字第4986號、30年上字第816 號等判例意旨可資參照
    。而刑事訴訟法第161 條已於91年2 月8 日修正公布，其第
    1 項規定：檢察官就被告犯罪事實，應負舉證責任，並指出
    證明之方法，因此檢察官對於起訴之犯罪事實，應負提出證
    據及說服之實質舉證責任，倘所提出之證據，不足為被告有
    罪之積極證明，或其指出證明之方法，無從說服法院以形成
    被告有罪之心證，基於無罪推定之原則，自應為被告無罪判
    決之諭知，最高法院92年臺上字第128 號判例可資參照。又
    當事人得聲請法院調查證據，而法院為發見真實，亦得依職
    權調查證據，但限於維護公平正義或對被告之利益有重大關
    係之事項為限，修正刑事訴訟法第163 條第1 、2 項定有明
    文。故法院固得依職權調查證據，但並無蒐集證據之義務。
    蒐集證據乃檢察官或自訴人之職責，事實審法院應以調查證
    據為其主要職責，其調查之範圍，亦以審判中所存在之一切
    證據為限，案內不存在之證據，即不得責令法院為發現真實
    ，應依職權從各方面蒐集證據（最高法院91年度臺上字第58
    46號判決可資參照）。又按告訴人之指訴係以使被告入罪為
    目的，必須調查其他證據證明告訴人之指訴與事實相符，始
    可採為證據，最高法院69年度台上字第1531號判決可資參照
    。
四、經查：
  (一)告訴人戊○○固迭於警詢、偵查及本院審理時指訴其僅同意
    被告甲○○辦理以上開土地設定抵押向農會貸款之事宜，並
    藉以清償丙○○所積欠之債務後，再將該土地過戶予其孫丁○○等情，惟全然否認有向被告己○○借款及提供上開土地
    予己○○辦理設定抵押權登記之事，並謂其未向己○○取得
    任何款項云云（見94年度他字第3693號偵查卷第9 頁至第10
    頁、95年度偵續一字第72號偵查卷第57頁、96年度偵續二字
    第7 號第88頁，及本院98年3 月24日審判筆錄第5 頁至第9
    頁），惟告訴人戊○○於本案94年7 月28日及同年11月23日
    偵查時就己○○所持有發票人載為戊○○之上開面額200 萬
    元、300 萬元、420 萬元本票（見95年偵續一字第72號偵查
    卷第35頁、第36頁及第40頁），否認為其所簽發（見94年度
    他字第3693號偵查卷第75頁、94年度偵字第19486 號偵查卷
    第16頁），惟上開面額200 萬元之本票經臺灣板橋地方法院
    檢察署檢察官囑託內政部警政署刑事警察局鑑定結果認：「
    本案有關指紋部分：送鑑本票編號WG0000000 號上可資比對
    指紋一枚（編號1） 、戊○○書寫姓名下指紋二枚（編號2
    、3） ，經比對結果，依序與所附戊○○指紋卡右拇指、右
    拇指、左拇指指紋相符」，此有內政部警政署刑事警察局95
    年1 月2 日刑鑑字第0940185004號鑑定書附卷可憑（見94年
    度偵字第19486 號偵查卷第25頁至第26頁），足認該本票確
    係戊○○所簽發，嗣告訴人戊○○於本院審理時即改稱上開
    3 張本票為其所簽發（見本院98年3 月24日審判筆錄第8 頁
    ），則告訴人戊○○就有關其是否有簽立本票而向被告己○○借款等重要事項，前後所陳差異甚大，其所為指訴，非無
    重大瑕疵可指，況告訴人戊○○因於本案偵查時指訴上開面
    額200 萬元本票非其簽發且經偽造乙節，而涉有誣告罪之行
    為，業經臺灣高等法院以96年度上訴字第4973號刑事判決判
    處有期徒刑十月，減為有期徒刑五月，緩刑三年在案，業經
    本院調取臺灣高等法院96年度上訴字第4973號刑事案卷核閱
    無訛，並有上開刑事判決附於該案卷可稽，告訴人戊○○所
    指訴被告2 人涉犯詐欺乙節，即難令本院遽信。
  (二)復次，依臺北縣樹林地政事務所96年9 月月21日北縣樹地登
    字第0960012187號函附之三峽鎮○○段503 地號土地登記謄
    本所載，關於丙○○所有權持分部分確有「（限制登記事項
    ）91年10月24日樹資字第218630號，依財政部台灣省北區國
    稅局台北縣分局91年10月22日北區國稅北縣徵字第09100276
    15號函辦理禁止處分登記，納稅義務人：丙○○，限制範圍
    ：二分之一，91年10月24日登記」之記載（見96年度偵續二
    字第7 號偵查卷第49頁），則被告甲○○所辯因丙○○土地
    持分遭國稅局查封，致無法向農會貸款，遂轉向己○○借款
    乙節，並非全然無稽。矧證人丙○○亦到庭具結證稱：伊於
    95年3 月時有去找伊養母（指告訴人戊○○），她有提到已
    經幫伊還清債務，她跟伊說她向己○○借的，甲○○帶己○○去伊養母的住處，己○○當金主，變成伊養母向己○○借
    錢，幫伊還錢給甲○○，她跟伊說她借了三百多萬元等語（
    見本院98年3 月24日審判筆錄第14頁至第15頁），顯見告訴
    人戊○○於95年3 月間即曾向丙○○提及其已向己○○借貸
    三百餘萬元，並為丙○○清償所積欠之債務乙事，參以被告
    己○○所持有之上開面額200 萬元本票確為告訴人戊○○所
    簽發等情，業如前述，而告訴人戊○○亦於本院審理時陳明
    上開被告己○○所持有面額200 萬元、300 萬元、420 萬元
    之本票為其所簽之事實（見本院98年3 月24日審判筆錄第8
    頁），倘告訴人戊○○從未向被告己○○借貸，被告己○○
    豈能取得告訴人所簽上開本票？況告訴人戊○○請求塗銷前
    揭抵押權設定登記，及確認己○○持有上開面額200 萬元本
    票，對戊○○票據債權不存在等之民事請求，經臺灣高等法
    院以95年度上字第303 號案審理後，該案承審法官復斟酌日
    期載為93年9 月29日、立同意書人載為戊○○之同意書，其
    上記載：「立同意書人戊○○女士土地坐落三峽鎮○○段50
    3 、504 之2 二筆及建物門牌三峽鎮○○路8 號向三峽農會
    辦理貸款事宜。同意書人在農會撥款金額新台幣肆佰萬元正
    中撥新台幣佰零陸萬元正予己○○先生即塗銷設定抵押農
    會為第一順位。甲○○先生新台幣拾肆萬元正餘額新台幣
    伍拾萬元正由戊○○所得。當日戊○○應還甲○○先生新台
    幣壹拾萬元正利息。恐口無憑特立此書」等語（見96年度偵
    續二字第7 號偵查卷第107 頁），及甲○○於93年11月1 日
    代戊○○出具之借據記載：「本人戊○○確實向己○○君借
    到現金新台幣參佰肆拾萬元整，清償期限民國93年11月15日
    止。而本人所有坐落於三峽鎮○○段503 地號及504 之2 地
    號之土地持分二分之一（含地上建物即門牌號碼：三峽鎮○○路8 號1 、2 、3 樓持分二分之一）同意以最高額度新台
    幣肆佰萬元（第一順位）辦理抵押設定予債權人己○○君作
    為擔保，恐空口無憑，特立此據為證．．．本日收到己○○
    君現金新台幣壹拾伍萬元正，確實無訛。收款人簽章：甲○○」等語（見95年度偵續一字第72號偵查卷第34頁），認定
    至93年11月1 日止，告訴人戊○○確向被告己○○借到355
    萬元之借款等事實，臺灣高等法院並以95年度上字第303 號
    判決戊○○敗訴，嗣再經最高法院以95年度台上字第2662號
    民事裁定駁回上訴確定在案，此有該等案卷可稽，且有臺灣
    高等法院95年度上字第303 號民事判決及最高法院95年度台
    上字第2662號民事裁定附於該等案卷可憑，凡此均足徵前揭
    本票確為告訴人戊○○所簽發，且告訴人戊○○亦有以前揭
    土地設定抵押權予被告己○○，被告己○○並已交付借款35
    5 萬元予告訴人戊○○，被告甲○○、己○○所辯己○○借
    予戊○○355 萬元，戊○○遂提供其上開土地供設定抵押權
    ，並簽立上開本票，且由戊○○取得105 萬元供己使用，另
    外250 萬元則作為償還丙○○積欠之款項乙節，應堪採信。
  (三)至證人即告訴人戊○○之孫丁○○固於本院審理時證稱：伊
    之奶奶有向甲○○、己○○借到款項，伊會知道，但問題是
    沒有借云云（見本院98年3 月24日審判筆錄第17頁），及證
    人即房地仲介經紀人乙○○亦於本院審理時證稱：在94年11
    月時，戊○○委託伊出售三峽鎮○○路8 號標的物，伊請領
    謄本出來，發現謄本裡面有己○○設定抵押，伊跟戊○○講
    ，她說她沒有跟任何人借錢云云（見本院98年3 月24日審判
    筆錄第20頁），惟丁○○係告訴人戊○○之孫，且戊○○係
    乙○○舅舅之同居人，與乙○○雙方認識十餘年（此亦據證
    人乙○○證陳在卷，見本院98年3 月20日審判筆錄第20頁）
    ，渠等2 人之證詞即難免偏頗戊○○，矧證人丁○○於本院
    審理時證稱：伊之奶奶有無簽本票，伊不清楚，當時都是伊
    奶奶和甲○○直接接洽，接洽時伊都在上課，不在家云云，
    證人乙○○亦證稱：伊完全不知道戊○○與甲○○、己○○
    的接洽過程云云（見本院98年3 月24日審判筆錄第17頁、第
    20 頁） ，則證人丁○○、乙○○既未參與告訴人戊○○與
    被告2 人之接洽過程，渠等2 人所為上開證詞，即不能為被
    告2 人不利之證明。另證人周月裡於偵查時證稱丙○○積欠
    其300 萬元等語，證人王建華於偵查時則證稱丙○○積欠其
    約50萬元等語（見96年度偵續二字第7 號偵查卷第25頁），
    公訴人遂以該等證詞與卷附委任書所載「王建華本金新臺幣
    貳佰萬元、周月裡女士佰萬元」有所不符（見94年度他字
    第3693號偵查卷第26頁），而認被告甲○○有向告訴人戊○○訛稱丙○○分別積欠王建華200 萬元、周月裡300 萬元未
    還乙節，然被告否認此節，雖證人劉東龍於偵查時證述：甲○○告訴伊丙○○只跟他借了150 萬元等語（見96年度偵續
    二字第7 號偵查卷第30頁），然證人丙○○於本院審理時證
    稱：伊有跟甲○○借錢，甲○○跟伊說他老婆有錢可以借伊
    ，從90年6 月到91年6 月，陸陸續續總共借了150 萬元左右
    ，伊沒有還，後來到95年1 月19日，伊與甲○○約在三峽民
    生街泡沫紅茶店見面，就在那裡對帳，當初伊等核對，甲○○說本金150 萬元，但是利息要287 萬元等語（見本院98年
    3 月24日審判筆錄第10頁至第11頁），顯見被告甲○○因丙○○遲未清償借貸款項，主觀上業已認為併計利息後丙○○
    積欠之款項已逾250 萬元，參諸己○○借予戊○○355 萬元
    ，戊○○遂提供其上開土地供設定抵押權，並簽立上開本票
    ，且由戊○○取得105 萬元供己使用，另外250 萬元則作為
    償還丙○○積欠之款項等情，既如前述認定屬實，則告訴人
    戊○○提供上開土地供設定抵押權及簽立上開本票，以供向
    被告己○○借貸之擔保，其嗣後既已取得所借貸款項355 萬
    元，以供己用及清償丙○○所積欠之款項，即難認告訴人戊○○受有損害，亦無以遽認被告2 人有取得不法利益，自不
    能以刑法第339 條第2 條之詐欺得利罪相繩，則縱認被告甲○○初始有向告訴人戊○○謂丙○○分別積欠王建華200 萬
    元、周月裡300 萬元未還，亦不能以此節即認被告2 人有取
    得不法利益。
五、綜上所述，被告己○○確有借予告訴人戊○○355 萬元，告
    訴人戊○○提供其上開土地設定抵押權予被告己○○，並簽
    立上開本票供擔保後，即已取得105 萬元供己使用，另外25
    0 萬元則作為償還丙○○積欠之款項，自不能以告訴人有重
    大瑕疵之指訴，即遽認被告2 人有詐欺得利之犯行。檢察官
    對於本件所起訴之被告2 人詐欺得利犯罪事實，依其所提告
    訴人戊○○之指訴暨證人丙○○、劉東龍、周月裡、王建華
    於偵查時之證詞，及委任書1 紙、同意書1 紙、本票3 張、
    臺北縣樹林地政事務所96年9 月21日北縣樹地登字第096001
    2187號函附土地登記謄本、土地登記申請書，均不足為被告
    2 人有罪之積極證明，且無從說服本院以形成該等被告有罪
    之心證，揆諸前揭說明，基於無罪推定之原則，自應均為被
    告2 人無罪判決之諭知。
據上論斷，應依刑事訴訟法第301 條第1 項，判決如主文。
本案經檢察官林俊峰到庭執行職務。
中    華    民    國    98    年    4     月    14    日
                  刑事第九庭  審判長法  官  林海祥
                                    法  官  楊博欽
                                    法  官  許炎灶
上列正本證明與原本無異。
如不服本判決，應於判決送達後10日內敘明上訴理由，向本院提
出上訴狀 (應附繕本) ，上訴於臺灣高等法院。其未敘述上訴理
由者，應於上訴期間屆滿後20日內向本院補提理由書「切勿逕送
上級法院」。
                                    書記官  陳金鳳
中    華    民    國    98    年    4     月    16    日


司法院資訊處製作；財團法人民間司法改革基金會備份。
